臺灣高等法院刑事判決
111年度上易字第450號
上  訴  人  
即  被  告  李承融


上列上訴人即被告因妨害名譽案件，不服臺灣臺北地方法院110
年度易字第475號，中華民國111年2月17日第一審判決（聲請簡
易判決處刑案號：臺灣臺北地方檢察署109年度偵字第21689號）
，提起上訴，本院判決如下：
    主  文
上訴駁回。
    事  實
一、李承融於民國109年2月底某日，在址設新北市○○區○○路0段0
    00號之安和夜市遊戲區內，因玩麻將遊戲而與欒采慈發生口
    角，竟基於公然侮辱之犯意，於上址不特定多數人得共見共
    聞之情況下，對欒采慈辱罵「幹你娘機掰（臺語發音）」等
    語，足以使欒采慈感到難堪或不快，而貶損欒采慈之人格或
    社會評價。　
二、案經欒采慈訴由新北市政府警察局新店分局報請臺灣臺北地
    方檢察署檢察官偵查起訴。
    理  由
壹、證據能力方面
一、按被告以外之人於審判外之言詞或書面陳述，除法律有規定
    者外，不得作為證據，刑事訴訟法第159條第1項固定有明文
    ；惟被告以外之人於審判外之陳述，雖不符同法第159條之1
    至第159條之4之規定，而經當事人於審判程序同意作為證據
    ，法院審酌該言詞陳述或書面陳述作成時之情況，認為適當
    者，亦得為證據，同法第159條之5第1項亦定有明文。經查
    ，本判決所引用之被告以外之人於審判外之陳述，固均屬傳
    聞證據，惟上訴人即被告李承融就前揭審判外陳述均表示同
    意具有證據能力（見本院卷第38至39頁）；而檢察官亦表示
    上開證據均有證據能力（同上卷頁）。本院審酌上開證據製
    作時之情況，尚查無違法不當及證明力明顯過低之瑕疵，亦
    認為以之作為證據應屬適當，爰逕依刑事訴訟法第159條之5
    第1項規定，認前揭證據均例外有證據能力。
二、本判決所引用之其餘文書證據及證物，並無證據證明係公務
    員違背法定程序所取得，亦無顯有不可信之情況，且經本院
    於審理期日合法調查，該等證據自得作為本案裁判之資料。
貳、實體方面
一、認定犯罪事實所憑證據及理由
  ㈠被告雖否認本件犯行，然本件犯罪事實有以下事證可資佐憑
    ：　　
  ⒈證人即告訴人欒采慈於警詢中證稱：109年2月底，我因為心
    情不好，到安和夜市玩麻將遊戲，被告當時坐在我對面，見
    到我贏得獎品，就辱罵我「幹你娘機掰（臺語發音）」，我
    還當場問他你是不是母親生的等語（見偵卷第6頁反面至第7
    頁）。
  ⒉證人張惠芳於偵訊時證稱：109年2月底某天，我在安和夜市
    遊戲區打娛樂麻將，被告及告訴人坐在我隔壁桌打麻將，被
    告罵告訴人「幹你娘機掰」，我只有聽到這一句，聲音很大
    聲，我不知道被告為何要罵告訴人等語（見偵卷第57頁）；
    其復於原審審理時證稱：案發當時我在現場，有看到被告與
    告訴人在同桌打麻將，被告不知道因為何事罵告訴人，當時
    我在隔壁聽得很清楚，但因事隔太久，現在不記得日期，我
    在偵訊時的證述均屬實在，都是依照當時的記憶陳述等語（
    見原審卷第57至58頁）。
　⒊證人即告訴人之子由昌龍於警詢時證稱：109年4月15日晚間1
    1時10分許，我和被告在安和夜市遊戲區發生爭執，起因是
    我過去問被告為何罵告訴人「幹你娘機掰」等語（見偵卷第
    3至4頁）；證人張惠芳於偵查時亦證稱：109年4月15日我在
    安和夜市遊戲區打娛樂麻將，我看到告訴人、被告也都在打
    ，我們3人不同桌，之後告訴人的兒子由昌龍來了，就坐在
    告訴人旁邊和她聊天，他看到被告，就叫被告出去，並問被
    告為何要罵告訴人，雙方都很大聲等語（見偵卷第57頁及反
    面）；證人即員警陳瑞忠於偵訊時證稱：109年4月15日當天
    勤務中心通知在安和夜市遊戲區有糾紛，所以我就趕到現場
    處理，看到由昌龍跟被告吵架，我問由昌龍是什麼事，想要
    先緩和現場，印象中由昌龍對我說被告有罵告訴人等語（見
    偵卷第56頁反面）。
　⒋準此而論，互核告訴人與證人張惠芳之證述內容大致相符，
    尚無明顯矛盾或不合常情之處，且依證人由昌龍、張惠芳、
    陳瑞忠之證述，可知於本件案發後之109年4月15日，同於安
    和夜市遊戲區內，告訴人之子由昌龍係因認被告前有辱罵告
    訴人一事，始與被告發生爭執，足見告訴人並非因其子由昌
    龍於109年4月15日與被告發生爭執，方蓄意設詞誣陷被告。
    綜此各項事證，與告訴人之指訴相互印證，俱足以補強佐證
    告訴人上開證述之憑信性，堪認告訴人所述應非虛構，已達
    於確信其為真實之程度。
　㈡按刑法第309條第1項之公然侮辱罪，係指在不特定人或特定
    多數人得以共見共聞之狀態下，對特定人或可得推知之人侮
    弄辱罵。其侮辱之方法並無限制，不問以言語、文字或舉動
    均可，只須以公然方式為之，足以使他人在精神上、心理上
    有感受難堪或不快之虞而貶損他人人格或社會評價，即屬之
    。至於被害人之名譽是否實際受到損害，並不影響本罪之成
    立。經查，本件被告行為之地點係在安和夜市遊戲區內，屬
    於不特定多數人得以共見共聞之狀態，核與「公然」之要件
    相符。又被告公然對告訴人辱罵「幹你娘機掰」等語，考其
    脈絡成因，並非係親友間不具侮辱故意之嘻笑怒罵，亦非對
    特定事項所為之回應或意見，斯時雙方並無爭端，全然僅係
    被告對告訴人之情緒性或人身攻擊之謾罵，自不受憲法言論
    自由之保障。而其既以上開言詞公然對告訴人表示輕蔑之意
    ，依一般社會通念，足以使告訴人感到難堪或不快，而貶損
    其人格或社會評價，自該當公然侮辱罪之構成要件。
　㈢對於被告辯解的判斷：
　⒈被告辯解略以：⑴我沒有和告訴人發生過爭執，更沒有罵她髒
    話過，告訴人也無法說明究竟是109年2月的哪一天，故我否
    認本件犯行。⑵告訴人、證人張惠芳無法證明案發當時他們
    在場，亦無法證明被告也在場，且證人張惠芳於原審審理時
    對於案發日期證稱2月，也說可能是1月，前後說詞不一，而
    其證稱聽見被告很大聲罵了一句「幹你娘機掰」，但為何證
    人即麻將攤位的店長蕭若妤沒聽到，可見並無此事，告訴人
    、張惠芳之證詞均不足採信。⑶就被告公然侮辱一事，證人
    由昌龍是聽聞自告訴人，證人陳瑞忠是聽聞自由昌龍，他們
    本人並非在現場，無法證明聽聞之事具有真實性。⑷告訴人
    、證人由昌龍、張惠芳均係為了由昌龍於109年4月15日對被
    告涉犯的傷害案件才作證，為求由昌龍脫罪，3人串證證稱
    由昌龍投擲的椅子並未砸中被告云云，然從錄影畫面顯示，
    椅子確實有砸中被告，可見渠等3人之證詞不足採信。況告
    訴人陳述遭被告於109年2月在夜市辱罵，為何不請員警調閱
    2月現場錄影，反而調閱4月份，更可佐證渠等所述不實云云
    。
　⒉然依下列說明，被告之辯解均不足採信：
    ⑴按證據取捨、其證明力之判斷及事實認定，俱屬事實審法
      院自由判斷裁量之職權，此項自由判斷職權的行使，倘不
      違背客觀存在之經驗法則及論理法則，即無違法可指，觀
      諸刑事訴訟法第155條第1項規定意旨甚明，自難任憑己意
      ，指摘為違法（最高法院110年度台上字第6214號判決意
      旨參照）。本院依憑上揭各項事證，經逐一剖析，互核印
      證結果，始據以認定被告確有公然侮辱告訴人之犯行。是
      以，被告猶徒憑己見，空言否認本件犯行，已非可採。又
      人之記憶難免隨時間之經過而日趨淡忘、模糊甚或錯置，
      故告訴人即便就本件犯罪時間，僅能指訴為109年2月底某
      日，而無法確切指明究係何日，亦非悖於常理，自不得執
      此即認其所證不可採信。而犯罪事實有關之時間、地點等
      事項，除有特殊情形外，並非犯罪事實之構成要件要素，
      此等事項之記載旨在辨別犯罪之個別性，如已能特定審理
      之對象及範圍，自足由當事人對之為證據提出之主張及為
      事實與法律之辯論，即無妨害被告訴訟上防禦權之行使可
      言，程序上難認有何違誤。是被告之犯罪時間記載為109
      年2月底某日，已足以特定審理之對象及範圍，對於被告
      訴訟上之防禦並無妨害，於法即無不合，自難執此為有利
      被告之認定。從而，被告上訴意旨徒執前揭⒈⑴所示情詞為
      辯，自無足取。
　　⑵「人證」係法院獲得判斷事實所憑證據資料之法定證據方
      法之一，而其證言是否已達可信之地步，則屬證據證明力
      之問題，應由法院為合理之判斷後斟酌取捨。故證人之證
      言經法院斟酌取捨結果，認足以判斷事實者，即毋庸再以
      別一證據證明或補強之，要不待言。經查，告訴人及證人
      張惠芳均已證述被告確於上開時間、地點對告訴人公然謾
      罵上述髒話之事實，經核其等所述互核相符，復有前述其
      他證據資以佐憑，已堪認被告確有本件犯行，故本件並無
      不能證明被告、告訴人及證人張惠芳於案發時在場之情形
      ，被告辯稱告訴人、證人張惠芳不能「證明」其等在場之
      事實云云，自屬對證據法則之誤解。又證人張惠芳於111
      年1月13日原審審理時作證，距本案案發時間（109年2月
      底某日）已相隔近2年，其記憶本難免隨時間之經過而日
      趨淡忘或模糊，是其於原審審理時證稱：我現在不記得日
      期，因為已經過太久了等語（見原審卷第57頁），容屬事
      理之常，自不得執此即認該證人所述全非可採。至證人即
      安和夜市麻將攤之店長蕭若妤於警詢時係證稱：本案的詳
      細情形我不知道，因現場聲音太大，很難注意到，除非忽
      然間很大聲我們才會知道等語（見偵卷第14頁），則依其
      所述，僅係表明其因故未能注意到本案之情形，並未就被
      告究竟有無對告訴人辱罵髒話一事予以確認，是該證人所
      述亦無足動搖證人張惠芳所述之憑信性。從而，被告上訴
      意旨徒執前揭⒈⑵所示情詞為辯，同無足取。
　　⑶本件採為補強告訴人指訴之補強證據，並非係證人由昌龍
      聽聞自告訴人、證人陳瑞忠聽聞自證人由昌龍陳述關於告
      訴人前遭被告辱罵經過之累積證據部分，而是證人由昌龍
      證述其以告訴人前遭辱罵為由與被告發生爭執，以及證人
      陳瑞忠見聞由昌龍向其告知因此與被告發生爭執等事項，
      此乃係該等證人親身經歷之事實，復連同上開其他證據，
      足以佐證補強告訴人指訴之真實性，自屬適格之補強證據
      。是以，被告上訴意旨徒執前揭⒈⑶所示情詞，指摘證人由
      昌龍、陳瑞忠之證詞均屬聽聞之詞（即累積證據），不得
      作為補強證據云云，亦係對於證據法則之誤解，要無足取
      。
　　⑷被告因認由昌龍於109年4月15日持鐵椅對其扔砸，致其受
      有頭部外傷，因而對由昌龍提起傷害等告訴，而在該案偵
      查中，告訴人係供稱：（問：有無叫由昌龍丟椅子砸被告
      ？）沒有等語，此外告訴人即無任何關於此方面之陳述，
      可知告訴人並未就由昌龍丟椅子有無砸中被告一事有所證
      述。至證人由昌龍於該案偵查中以被告身分供稱：我有拿
      椅子丟向被告，但雙方之間約隔2公尺，我椅子已經有丟
      出去，但被中間的管理人員擋下來，椅子並沒有打到他云
      云（見偵卷第43頁及反面）；而證人張惠芳於該案偵查中
      亦證稱：由昌龍就拿椅子有意要去丟被告，但沒有丟到等
      語（見偵卷第57頁反面），兩人均係供證由昌龍確有持椅
      砸向被告，但未砸中等情。嗣經檢察官勘驗案發現場錄影
      畫面結果，略認：由昌龍與被告發生口角爭執，有人持椅
      子砸向被告，經被告伸起左手擋下，並未砸到被告的頭部
      等情，有該勘驗筆錄在卷可按（見偵卷第63頁）。是依勘
      驗結果，即便認該椅子係由昌龍所丟擲，然經被告伸手擋
      下，並未砸到被告之頭部，則證人由昌龍、張惠芳所稱沒
      有打（丟）到被告等語，亦與實情相去不遠，檢察官亦因
      而對證人由昌龍以臺灣臺北地方檢察署109年度偵字第216
      89號為不起訴處分在案（見偵卷第65頁至第66頁反面）。
      則被告辯稱告訴人、證人由昌龍、張惠芳於上開傷害案件
      有所勾串，可見渠等於本案之證述並非可信云云，無非僅
      係被告單方面之臆測，並無證據足資證明，自不足採。再
      者，告訴人係於109年4月15日上述衝突發生後，始對被告
      提出本件妨害名譽之告訴，警方亦陳明：告訴人是4月份
      報案的，但2月份的夜市監視器畫面已經洗掉，只剩4月份
      的等語，有臺灣臺北地方檢察署公務電話紀錄在卷可憑（
      見偵卷第50頁），可見於告訴人提告後，已無109年2月之
      監視器錄影畫面可供調閱，自無故意不予調閱之情形。是
      以，被告上訴意旨徒執前揭⒈⑷所示情詞為辯，亦無足取。
　㈣綜上所述，足徵被告所辯各節俱無足取，是以本件事證已臻
    明確，被告之犯行應堪認定。　　　 　　　
二、論罪之說明
　　核被告所為，係犯刑法第309條第1項之公然侮辱罪。
三、上訴駁回之理由
  ㈠原審經詳細調查後，基於相同認定，以被告犯罪之事證明確
    ，因而適用刑法第309條第1項、第41條第1項前段、刑法施
    行法第1條之1第1項之規定，並審酌被告僅因細故，率爾公
    然辱罵告訴人，使告訴人感受難堪，並足以貶損告訴人之人
    格及社會評價，行為實有不該，兼衡被告犯罪之動機、手段
    、造成告訴人之損害情節，暨其否認犯行之犯後態度，自述
    高中畢業之智識程度，從事水果批發商工作，月入約新臺幣
    （下同）5至6萬元，家境小康，須扶養母親之家庭生活狀況
    （見原審卷第62頁）等一切情狀，酌情量處被告拘役10日，
    並諭知易科罰金之折算標準為以1千元折算1日。經核原審認
    定事實及適用法律均無不合，量刑亦屬妥適。
　㈡綜上所述，被告上訴否認犯行，而以前揭辯解指摘原判決不
    當，惟其所辯均非可採，俱如前述，是其上訴為無理由，應
    予駁回。
據上論斷，應依刑事訴訟法第368條，判決如主文。
本案經檢察官陳弘杰提起公訴，由檢察官邱美育到庭執行職務。
中　　華　　民　　國　　111 　年　　6 　　月　　15　　日
　　　　　　　　　刑事第九庭  審判長法　官  潘翠雪
　　　　　　　　　　　　　　　　　  法　官  陳俞婷
　　　　　　　　　　　　　　　　　  法　官  陳信旗
以上正本證明與原本無異。
不得上訴。
                                    書記官  董佳貞
中　　華　　民　　國　　111 　年　　6 　　月　　15　　日
附錄法條：
刑法第309條
    公然侮辱人者，處拘役或九千元以下罰金。
    以強暴犯前項之罪者，處一年以下有期徒刑、拘役或一萬五
    千元以下罰金。